臺灣臺北地方法院刑事判決　　　　　　　 96年度訴字第175號
公　訴　人　臺灣臺北地方法院檢察署檢察官
被　　　告　乙○○
上列被告因偽造文書案件，經檢察官提起公訴（九十五年度偵字
第一二０二七號），本院判決如下：
    主  文
乙○○無罪。
    理  由
一、公訴意旨略以：被告乙○○係告訴人甲○○之子，彼此同住
    於告訴人甲○○所有之位於臺北縣烏來鄉○○段一九八地號
    ，重測後為臺北縣烏來鄉○○段三０二地號土地上，門牌號
    碼臺北縣烏來鄉○○路五二巷九號房屋（以下簡稱「系爭房
    屋」）。惟被告於民國九十一年七、八月間因需款孔急，故
    央求告訴人同意以系爭房屋向銀行辦理貸款，並於九十一年
    八月一日會同告訴人甲○○前往臺北縣烏來鄉戶政事務所請
    領印鑑證明。惟被告個人債信不佳，無法貸得所需款項，復
    得知楊勝良有意購買當地房屋，竟未經告訴人甲○○同意，
    於九十二年一月二十二日在土地贈與所有權移轉契約書及建
    築改良物贈與所有權移轉契約書偽簽告訴人之署名並蓋用告
    訴人之印章，用以表示告訴人同意將系爭房屋贈與之意思，
    並於九十二年三月十七日持土地贈與所有權移轉契約書、建
    築改良物贈與所有權移轉契約書、土地及建物所有權狀、戶
    籍謄本、印鑑證明、契稅及土地增值稅繳款書暨贈與稅免稅
    證明書等文件，前往臺北縣新店地政事務所代為辦理系爭房
    屋所有權移轉登記，致使不知情之地政人員，將此不實事項
    登載於土地登記簿冊上，足生損害於告訴人及地政機關對地
    籍管理之正確性。被告於取得系爭房屋所有權後，即於九十
    二年三月二十日向有意購屋之楊勝良表示，其係系爭房屋所
    有權人，有權出售該屋，並於九十二年三月二十八日以新臺
    幣（下同）二百五十萬元之代價將系爭房屋出售予楊勝良，
    並登記在楊勝良指定之第三人張明義名下（被告楊勝良、張
    明義被訴偽造文書等罪嫌部分，另經檢察官為不起訴處分）
    。嗣於九十二年七月間告訴人吩咐被告之前妻丙○○至新店
    地政事務所查詢，始悉上情，因認被告涉犯刑法第二百十六
    條、第二百十條之行使偽造私文書罪及同法第二百十四條之
    使公務員登載不實罪嫌云云。
二、按犯罪事實應依證據認定之，無證據不得認定犯罪事實；不
    能證明被告犯罪者，應諭知無罪之判決，刑事訴訟法第一百
    五十四條第二項、第三百零一條第一項分別定有明文。次按
    認定不利於被告之事實，須依積極證據，苟積極證據不足為
    不利於被告事實之認定時，被告之抗辯或反證縱屬虛偽，仍
    不能以此資為積極證據應予採信之理由，即應為有利於被告
    之認定，更不必有何有利之證據；又事實之認定，應憑證據
    ，如未能發現相當證據，或證據不足以證明，自不能以推測
    或擬制之方法，以為裁判基礎。而刑事訴訟法上所謂認定犯
    罪事實之積極證據，係指適合於被告犯罪事實之認定之積極
    證據而言，雖不以直接證據為限，間接證據亦包括在內；然
    而無論直接或間接證據，其為訴訟上之證明，須於通常一般
    之人均不致有所懷疑，而得確信其為真實之程度者，始得據
    為有罪之認定，倘其證明尚未達到此一程度，而有合理之懷
    疑存在時，致使無從形成有罪之確信，根據「罪證有疑，利
    於被告」之證據法則，即不得遽為不利被告之認定（最高法
    院三十年上字第四八二、一八三一號、四十年臺上字第八六
    號及七十六年臺上字第四九八六號判例意旨參照）。至被害
    人之指述，係以使被告受刑事訴追為目的，是以被害人之指
    述為證據方法，除其指述須無瑕疵，且應有查與事實相符之
    佐證，始得資為判決之基礎（最高法院著有五十二年臺上字
    第一三００號及六十一年臺上字第三０九九號判例可資參照
    ）。所謂無瑕疵，係指被害人所為不利被告之陳述，與社會
    上一般生活經驗或卷存其他客觀事實並無矛盾而言；另所謂
    就其他方面調查認與事實相符，非僅以所援用之旁證足以證
    明被害結果為已足，尤須綜合一切積極佐證，除認定被告確
    為加害人之可能外，在推理上無從另為其他合理原因之假設
    ，有一不合於此，即不能以被害人之陳述作為論斷之證據。
三、本件公訴人認被告乙○○涉犯刑法第二百十六條、第二百十
    條之行使偽造私文書罪嫌，及同法第二百十四條之使公務員
    登載不實罪嫌，無非係以被告於偵查中之自白、告訴人甲○○於警詢及偵查中之指訴、證人即被告前妻丙○○、證人即
    新店戶政事務所承辦人員張秀雲、陳宇捷於偵查中之證詞，
    及臺北縣新店地政事務所九十五年六月二十七日北縣店地登
    字第０九五０００八二六六號函及其後所附之土地登記申請
    書、建築改良物贈與所有權移轉契約書、土地增值稅及契稅
    繳款書、戶籍謄本、印鑑證明及贈與稅免稅證明書各一件為
    其主要論據。訊據被告堅決否認上開犯行，辯稱：當時伊急
    需用錢，本來要去辦貸款，但告訴人同意將系爭房屋贈與伊
    ，由伊去辦理房屋貸款，並將印章交給伊，伊就帶告訴人去
    丁○○代書事務所及新店地政事務所辦理系爭房屋過戶事宜
    ，後來是因為伊將系爭房屋出售給他人，告訴人才否認將系
    爭房屋贈與伊之事實，伊並沒有涉犯偽造文書之犯行等語。
    經查：
（一）按被告以外之人於審判外之言詞或書面陳述，除法律有規
      定者外，不得作為證據；又被告以外之人於審判外之陳述
      ，雖不符合同法第一百五十九條之一至第一百五十九條之
      四之規定，但經當事人於審判程序同意作為證據，法院審
      酌該言詞陳述或書面陳述作成時之情況，認為適當者，亦
      得為證據。當事人、代理人或辯護人於法院調查證據時，
      知有第一百五十九條第一項不得為證據之情形，而未於言
      詞辯論終結前聲明異議者，視為有前項之同意，刑事訴訟
      法第一百五十九條第一項及第一百五十九條之五分別定有
      明文。查本判決下列所引用之各該被告以外之人於審判外
      之陳述（包含書面陳述），皆屬傳聞證據，惟被告雖知上
      開證據資料為傳聞證據，但於本院準備程序及審判期日中
      均表示無意見而不予爭執，且迄至言詞辯論終結前亦未再
      聲明異議，本院審酌上開證據資料製作時之情況，尚無違
      法不當及證明力明顯過低之瑕疵，亦認為以之作為證據應
      屬適當，故揆諸前開規定，爰逕依刑事訴訟法第一百五十
      九條之五規定，認前揭證據資料均例外有證據能力。
（二）被告為告訴人之子，系爭房屋原為告訴人所有，及告訴人
      於九十一年八月一日親自至臺北縣烏來鄉戶政事務所請領
      印鑑證明一節，業據被告於警詢、偵查及本院審理中均供
      承不諱，並經告訴人於警詢及偵查中指訴甚明，且有臺北
      縣烏來鄉戶政事務所九十五年八月三十一日北縣烏戶字第
      ０九五０００一五五四號函一件（含印鑑登記證明申請書
      、印鑑變更登記申請書各一紙，見九十五年度偵字第一二
      ０二七號卷第一四四至一四六頁）在卷可稽。而被告就系
      爭房屋以書面贈與為由，於九十二年三月十七持土地登記
      申請書、建築改良物贈與所有權移轉契約書土地及建物所
      有權狀、戶籍謄本、印鑑證明、契稅及土地增值稅繳款書
      暨贈與稅免稅證明書等文件，前往臺北縣新店地政事務所
      辦理系爭房屋所有權移轉登記，並使地政人員將此事項登
      載於土地登記簿冊上，而於九十二年三月十八日完成系爭
      房屋贈與之所有權移轉登記；而被告復於九十二年三月二
      十八日與楊勝良簽訂系爭房屋買賣契約，約定以二百五十
      萬元之價格出售給楊勝良，並登記於楊勝良指定之張明義
      名下，嗣於九十二年五月二日完成所有權移轉登記等情，
      業據被告於警詢、偵查及本院審理中均供承不諱，並經證
      人楊勝良、張明義及丁○○於警詢及偵查中證述屬實，且
      有臺北縣新店地政事務所民眾閱覽異動索引（見九十五年
      度偵字第一二０二七號卷第二六至二七頁）、臺北縣新店
      地政事務所九十五年六月二十七日北縣店地登字第０九五
      ０００八二六六號函一件（內含系爭房屋土地登記公務用
      謄本、建物登記公務用謄本、民眾閱覽異動索引、土地登
      記簿、土地登記申請書、戶籍謄本、印鑑證明、切結書、
      土地登記申請書、土地贈與所有權移轉契約書、土地增值
      稅繳款書、建築改良物贈與所有權移轉契約書、契稅繳款
      書、財政部臺灣省北區國稅局贈與稅免稅證明書、土地所
      有權狀、建物所有權狀、土地登記申請書、土地建築改良
      物買賣所有權移轉契約書、土地增值稅免稅證明書、身分
      證、土地登記申請書、登記清冊、切結書、土地逕為登記
      申請書、臺北縣烏來鄉○○段土地地籍圖重測重測結果清
      冊等，見九十五年度偵字第一二０二七號卷第三三至九八
      頁）、房地產買賣契約書一件、交款備忘錄二紙、收據四
      紙、支票二紙（見九十五年度偵字第一二０二七號卷第一
      ０八至一一九頁）存卷可稽。
（三）告訴人固於警詢及偵查中指訴稱僅同意被告乙○○保管系
      爭房屋之所有權狀，並未同意將系爭房屋所有權移轉登記
      至被告名下，否認將系爭房屋贈與被告，及於九十二年一
      月二十二日在系爭房屋土地贈與所有權移轉契約書及建築
      改良物贈與所有權移轉契約書簽名用印之事實。惟查，證
      人即被告乙○○之前妻丙○○於偵查中證稱：「在八十七
      年間我婆婆口頭說過該房子要送給我先生，要過戶到我名
      下，但我們都沒去辦」等語（見九十五年度偵字第一二０
      二七號卷第一三六頁），顯見告訴人早有將系爭房屋贈與
      被告之意。佐以證人即承辦代書丁○○於本院審理中結證
      稱：辦理系爭房屋贈與之所有權移轉登記時，被告及告訴
      人均在場，告訴人並在土地及建築改良物所有權移轉申請
      書上簽名，被告與告訴人兩人均曾與渠對話，渠親眼見到
      告訴人在土地及建築改良物贈與所有權移轉契約書上簽名
      ，渠有告知她在簽什麼文件，辦理不動產贈與登記需贈與
      人及受贈人一起到事務所辦理，渠當時有告知告訴人簽名
      就是表示同意贈與給被告，只要會寫字就可以簽名，如果
      不認識字會請她蓋手印，所以不會讓被告代簽名等語（見
      本院卷二第四七頁背面至四九頁），足徵告訴人於偵查中
      指稱伊不知悉過戶事宜，並非可採。再參諸系爭房屋土地
      登記申請書及建築改良物贈與所有權移轉契約書上「甲○○」之簽名（見九十五年度偵字第一二０二七號卷第六０
      至六三頁），與偵查中告訴人及被告經檢察官命當庭書寫
      之「甲○○」之簽名，經本院以肉眼比對後，發覺系爭房
      屋土地登記申請書及建築改良物贈與所有權移轉契約書上
      「甲○○」之「高」字，其下為一「口」字，告訴人當庭
      書寫之「高」字，其下亦為一個「口」字，惟被告當庭書
      寫之「高」字，其下為一個「○」字；而系爭房屋土地登
      記申請書及建築改良物贈與所有權移轉契約書上「甲○○
      」之「連」字，其左側部首部分寫法為一點加多個彎，告
      訴人當庭書寫之「連」字，其左側部首部分亦為一點加多
      個彎，但被告當庭書寫之「連」字，其左側部首上方並未
      加點，書寫方式與「建」字之左側部首相仿（見九十五年
      度偵字第一二０二七號卷第一七０至一七一頁），由此可
      見系爭房屋土地登記申請書及建築改良物贈與所有權移轉
      契約書上「甲○○」之字跡與告訴人簽名之書寫方式、筆
      畫特徵較為符合，與被告書寫之字跡明顯不符。足證告訴
      人確有將系爭房屋贈與被告之意，被告係與告訴人一同前
      往證人丁○○代書事務所辦理系爭房屋贈與所有權移轉登
      記事宜，系爭房屋之土地及建築改良物所有權移轉契約書
      上之「甲○○」簽名，應為告訴人親自為之，被告並無在
      系爭房屋之土地登記申請書及建築改良物贈與所有權移轉
      契約書上偽造告訴人之簽名及印章之犯行。則告訴人既同
      意將系爭房屋贈與被告，被告於九十二年三月十七日持系
      爭房屋之土地登記申請書、建築改良物贈與所有權移轉契
      約書、土地及建物所有權狀、戶籍謄本、印鑑證明、契稅
      及土地增值稅繳款書暨贈與稅免稅證明書等文件，前往臺
      北縣新店地政事務所辦理上開房地所有權移轉登記，使地
      政人員將此事項登載於土地登記簿冊上，係屬與告訴人之
      意相符之真實事項，並無公訴意旨所指行使偽造私文書致
      使公務員登載不實之犯行，被告所辯非無可採。
（四）又被告既係受告訴人贈與而登記為系爭房屋之所有權人，
      則其於九十二年三月二十八將系爭房屋以二百五十萬元之
      價格出售予楊勝良，並登記在楊勝良指定之第三人張明義
      名下，於九十二年五月二日完成所有權移轉登記，即為其
      基於系爭房屋所有權人之資格所為之所有權行使，楊勝良
      及張明義因善意信賴依土地法之登記而受讓系爭房屋，被
      告亦無行使偽造私文書或使公務員登載不實之犯行。
四、綜上所述，被告乙○○係因受告訴人甲○○之贈與而受讓系
    爭房屋，被告並未在系爭房屋土地所有權移轉契約書及建築
    改良物贈與所有權移轉契約書上偽造告訴人之簽名及印文，
    亦未持上開私文書使臺北縣新店地政事務所承辦人員登載不
    實事項，公訴意旨所舉之論據，尚不足以證明被告確有公訴
    人所指之犯行，被告所辯並非全然無據，基於「罪證有疑，
    利於被告」之法則，自應為有利於被告之認定。此外，復查
    無其他積極證據足以證明被告有何公訴人所指之上揭犯行，
    揆諸前揭說明，既不能證明被告犯罪，依法自應諭知無罪之
    判決。
據上論斷，應依刑事訴訟法第三百零一條第一項前段，判決如主
文。
本案經檢察官孫小萍到庭執行職務。
中　　華　　民　　國　　96　　年　　7　　月　　11 　　日
　　　　　　　　　刑事第十三庭  審判長法官
                                      法官
                                      法官
以上正本證明與原本無異。
如不服本判決，應於送達後10日內，向本院提出上訴狀。
                                      書記官
中　　華　　民　　國　　96　　年　　 　　月　　   　　日
